臺灣雲林地方法院刑事判決　　　　　　　 96年度簡上字第7號
上　訴　人　臺灣雲林地方法院檢察署檢察官
被　　　告　乙○○
上列上訴人因被告侵占案件，不服本院斗六簡易庭95年度六簡字
第385 號中華民國95年10月3 日刑事簡易判決（聲請簡易判決處
刑案號：95年度偵字第1598號），提起上訴，本院管轄之第二審
合議庭判決如下：
    主      文
原判決撤銷。
乙○○連續意圖為自己不法之所有，而侵占對於業務上所持有之
物，處有期徒刑陸月，如易科罰金，以銀元佰元即新臺幣玖佰
元折算壹日。
    事      實
一、乙○○於民國93年12月間擔任址設臺中市○○區○○路1段
    378 號21樓之3 洋銘國際有限公司 (下稱洋銘公司）之副理
    ，為從事業務之人。乙○○於93年12月月5 日，在雲林縣斗
    六市○○路肯德基速食店內，與甲○○簽訂該公司之「遠東
    休閒家專案」契約（包含1 張正卡新臺幣《下同》149,800
    元、4 張副卡各89,800元共359,200 元、每張卡年費各
    3,000 元共15,000元，合計524,000 元，甲○○已預付其中
    5,000 元，尚需繳交519,000 元），並委任乙○○代為向遠
    東國際商業銀行臺北忠孝分行 (下稱遠東銀行）開立帳號
    000-000-0000000-0 號帳戶，並辦理貸款650,000 元以支付
    前開款項。詎乙○○代為開立帳戶並辦理貸款650,000 元（
    惟核貸後自動扣除給遠東銀行之風險管理費22,750元及續約
    手續費5,000 元，實際取得之貸款金額為622,250 元），於
    93年12月14日取得甲○○之存摺、提款卡、印章及密碼，並
    於同日按先前約定轉帳519,000 元後，竟意圖為自己不法之
    所有，基於概括犯意，連續於(一)93年12月14日，臨櫃取款
    29,500元；(二)同年月24日，以不正方法由自動櫃員機之自動
    付款設備提領15,000元；(三)94年3 月22日，以不正方法由自
    動櫃員機之自動付款設備提領1,006 元（含跨行提款手續費
    6 元）；(四)94年3 月24日，以不正方法由自動櫃員機之自動
    付款設備提領2,006 元（含跨行提款手續費6 元）；(五)94年
    4 月12日，以不正方法由自動櫃員機之自動付款設備提領
    8,006 元（含跨行提款手續費6 元），而將前開業務上所持
    有之款項侵占入己。嗣乙○○屢經甲○○催討，始將前開帳
    戶之存摺、提款卡、印章及密碼交還，經甲○○察覺上情而
    報警。
二、案經甲○○訴由臺灣雲林地方法院檢察署檢察官偵查後聲請
    簡易判決處刑。
    理      由
一、訊據被告乙○○於本院審理期日經合法傳喚未到，其前於本
    院準備程序時，固坦承有事實欄一、(三)、(四)、(五)所示未經告
    訴人甲○○同意，擅自持提款卡至自動櫃員機自前開帳戶提
    領1,000 元、2,000 元及8,000 元之業務侵占犯行，惟矢口
    否認有何事實欄一、(一)、(二)之犯行，辯稱：忘記何時拿到甲
    ○○之存摺、提款卡、印章及密碼，係由代辦貸款公司代辦
    後才轉交被告的，事實欄一、(一)之29,500元係代辦費用，應
    該是代辦公司自己提領的代辦費用，有先跟告訴人說明，至
    事實欄一、(二)的15,000元沒有印象云云。經查：
    (一)上開事實，業據告訴人甲○○、告訴人之父姜六明於警詢
      及檢察官訊問時指述明確，並有契約書、本票（含授權書
      ）各1 份、洋銘公司統一發票5 張、遠東銀行存摺暨交易
      明細1 份、（代為取款、匯款）委託書1 張、遠東休閒家
      專案合約轉讓契約書、遠東休閒家專案契約審閱範本及臨
      時卡簽收單、權利益物領取委託書、總管理處行政會務部
      客戶資料簽領單、（代刻、使用印章）委託書、年費匯款
      委託書各1 張、遠東銀行消費金融營業處95年4 月20日（
      95）遠銀消營字第143 號函暨申辦貸款相關資料、遠東銀
      行95年6 月20日（95）遠銀忠字第39號函暨交易明細各1
      份、遠東銀行取款條1張附卷可稽。
    (二)被告雖以前詞置辯，惟其業於94年10月04日警詢中供稱：
      「貸款650,000 元於93年12月14日撥款至甲○○的遠東國
      際商業銀行存摺內，扣除銀行手續費5,000 元及風險管理
      費22,750元，剩下622,250 元，我就將甲○○所購買之金
      額扣掉訂金5,000 元，轉入519,000 元至心想室成遠東休
      閒家洋銘國際有限公司名下之戶頭內，領取代辦費29,500
      元給代辦公司，存摺剩下73,750元。」復於本院96年2 月
      12日準備程序中供承：「（問：何時拿到告訴人的存摺、
      印章、提款卡？）反正開戶那天就是先交給我保管。（本
      院卷第17頁背面）、（問：93年12月14日轉帳的新台幣
      519,000 元的部分是誰轉的？）是我。（本院卷第17頁背
      面）」足見遠東銀行開戶並核貸後，即由被告親自領取告
      訴人前開帳戶之存摺、提款卡、印章及密碼，並由被告轉
      帳519,000 元繳付款項，其後則始終由被告持有。是其所
      辯係銀行轉交代辦，代辦再轉交被告云云，顯係臨訟編纂
      之詞，不足採信。
    (三)又告訴人前開帳戶之存摺、提款卡、印章及密碼，既為本
      件「遠東休閒家專案」而辦理，均自核貸後至交還告訴人
      前由被告所持有，自屬其業務上所持有之物，其均未經告
      訴人同意，連續擅自或以臨櫃，或以不正方法自自動櫃員
      機，提領告訴人戶頭內之金錢，供己使用而侵占入己，已
      堪認定。本件事證明確，被告犯行堪以認定，應依法論科
      。
二、論罪科刑之理由：
    (一)刑法於94年2 月2 日修正公布，並於被告行為後之95 年7
      月1 日施行。按行為後法律有變更者，適用行為時之法律
      ，但行為後之法律有利於行為人者，適用最有利於行為人
      之法律，現行刑法第2 條第1 項定有明文。此條係規範行
      為後法律變更所生新舊法律比較適用之準據法，是刑法第
      2 條第1 項本身雖經修正，但無比較新舊法適用之問題，
      應一律適用裁判時之現行刑法第2 條第1 項之規定，為「
      從舊從輕」之比較，最高法院95年第8 次刑事庭會議決議
      意旨可資參照。本件新舊法比較內容詳如附表所示。
    (二)被告於93年12月間，受聘於洋銘公司擔任副理，負責本件
      與告訴人簽訂「遠東休閒家專案」契約，並代為辦理開戶
      及貸款事項等業務，因前開業務關係而取得告訴人之存摺
      、提款卡、印章及密碼，並利用之提領款項，自係業務上
      所持有之物。
    (三)核被告乙○○所為，係犯刑法第336 條第2 項業務侵占罪
      及同法第339 條之2 第1 項不正利用自動付款設備詐欺罪
      。聲請簡易判決處刑意旨及原審判決未論及第339 條之2
      第1 項之罪，容有未洽，惟與已起訴之業務侵占部分有裁
      判上一罪關係，本院自得擴張審理範圍一併審酌，附此敘
      明。
    (四)被告先後多次業務侵占及不正利用自動付款設備詐欺之行
      為，均時間緊接，所犯分係構成要件相同之罪名，顯係基
      於概括犯意反覆為之，應依連續犯之規定，均論以一罪，
      惟被告連續業務侵占及不正利用自動付款設備詐欺之金額
      數目非高，爰不加重其刑。
    (五)被告事實一、(二)、(三)、(四)、(五)以不正利用自動付款設備詐
      欺之方式自自動櫃員機提領款項而業務侵占，係以一行為
      觸犯上開2 罪，應從一重之業務侵占罪論處。
    (六)原審量處被告有期徒刑6 月，如易科罰金，以銀元300 元
      折算1 日，緩刑3 年，固非無見，惟原審未論及刑法第
      339 條之2 第1 項不正利用自動付款設備詐欺罪，容有未
      洽已如前述，公訴人上訴意旨雖未論及此，惟原審既有如
      上可議之處，即屬無可維持，應由本院第二審合議庭撤銷
      改判。
    (七)爰審酌被告乙○○並無構成累犯之前科，有臺灣高等法院
      被告前案紀錄表1 份附卷可考，其從事業務之人，竟利用
      代辦貸款，取得告訴人存摺、提款卡、印章及密碼之機會
      ，違背告訴人之信賴，擅自提領其帳戶內金額供己花用，
      並於開戶後至少4 月之久，仍扣留告訴人之存摺、提款卡
      、印章及密碼不願返還，及其犯後固坦承部分，惟仍就其
      他部分犯行狡言圖飾，且至事發2 年餘均未與告訴人達成
      和解，犯後態度不佳，未見其悔意等犯罪之動機、目的、
      手段及造成損害一切情狀，量處如主文所示之刑，並宣示
      易科罰金之標準。
三、被告經合法傳喚，無正當理由不於審判期日到庭，爰依刑事
    訴訟法第455 條之1 準用同法第371 條規定，不待其陳述，
    逕行判決，附此敘明。
四、據上論斷，應依刑事訴訟法第455 條之1 第1 項、第3 項、
    第371 條、第369 條第1 項前段、第364 條、第299 條第1
    項前段，刑法第2 條第1 項前段、第336 條第2 項、第339
    條之2 第1 項、第55條、修正前刑法第56條、第41條第1 項
    前段，罰金罰鍰提高標準條例第1 條前段、修正前罰金罰鍰
    提高標準條例第2 條，判決如主文。
本案經檢察官蕭如娟到庭執行職務
中　　華　　民　　國　　96　　年　　5 　　月　　29　　日
                  刑事第二庭審判長法  官 林輝煌
                                  法  官 柯志民
                                  法  官 李貞瑩
以上正本證明與原本無異。
如不服本判決，應於判決送達後10日內，向本院提出上訴狀。（
須附繕本）
                                  書記官  金雅芳
中　　華　　民　　國　　96　　年　　5 　　月　　29　　日
附錄本案論罪科刑法條全文
中華民國刑法第336條（公務公益侵占罪、業務侵占罪）
對於公務上或因公益所持有之物，犯前條第 1 項之罪者，處 1
年以上 7 年以下有期徒刑，得併科 5 千元以下罰金。
對於業務上所持有之物，犯前條第 1 項之罪者，處 6 月以上
5 年以下有期徒刑，得併科 3 千元以下罰金。
前二項之未遂犯罰之。
中華民國刑法第339條之2（違法由自動付款設備取得他人之物之
處罰）
意圖為自己或第三人不法之所有，以不正方法由自動付款設備取
得他人之物者，處 3 年以下有期徒刑、拘役或 1 萬元以下罰金
。
以前項方法得財產上不法之利益或使第三人得之者，亦同。
附表
┌────────┬────────┬────────┬────────┐
│法        條    │修正前規定      │修正後規定      │新舊法之適用    │
├────────┼────────┼────────┼────────┤
│刑法第336 條第2 │罰金罰鍰提高標準│刑法施行法第1 條│(一)適用舊法。    │
│項法定刑關於罰金│條例第1 條前段規│之1 規定：「中華│(二)本件被告所犯刑│
│部分：罰金罰鍰提│定：「依法律應處│民國94年01月07日│法第336 條第2 項│
│高標準條例第1 條│罰金、罰鍰者，就│刑法修正施行後，│之罪法定刑有罰金│
│前段、現行法規所│其原定數額得提高│刑法分則編未修正│刑（銀元3,000 元│
│定貨幣單位折算新│為2 倍至10倍。」│之條文定有罰金者│以下），且為刑法│
│台幣條例第2 條、│現行法規所定貨幣│，自94年01月07日│分則編未修正之條│
│刑法第33條第5 款│單位折算新台幣條│刑法修正施行後，│文而定有罰金刑者│
│                │例第2 條規定：「│就其所定數額提高│，於刑法施行法第│
│                │現行法規所定金額│為30倍，但72年06│1 條之1 修正增訂│
│                │之貨幣單位為圓、│月26日到94年01月│前，其貨幣單位為│
│                │銀元或元者，以新│07日新增或修正之│銀元，是被告所犯│
│                │台幣元之3 倍折算│條文，就其所定數│刑法第336 條第2 │
│                │之。」          │額提高為3 倍。」│項之罪罰金刑之提│
│                │刑法第33條第5 款│刑法第33條第5 款│高標準，於適用罰│
│                │規定：「罰金：1 │規定：「罰金：新│金罰鍰提高標準條│
│                │元以上。」      │台幣1,000 元以上│例第1 條前段及現│
│                │                │，以百元計算之。│行法規所定貨幣單│
│                │                │」              │位折算新台幣條例│
│                │                │                │第2 條規定換算為│
│                │                │                │新台幣時，法定刑│
│                │                │                │罰金部分，應為罰│
│                │                │                │金新台幣90,000元│
│                │                │                │以下（乘以10，再│
│                │                │                │乘以3） 。如適用│
│                │                │                │刑法施行法第1 條│
│                │                │                │之1 規定提高30倍│
│                │                │                │，則為罰金新台幣│
│                │                │                │90,000元以下（乘│
│                │                │                │以30），故關於法│
│                │                │                │定刑為罰金部分之│
│                │                │                │提高標準，新法非│
│                │                │                │較有利於被告，本│
│                │                │                │案關於刑法第336 │
│                │                │                │條第2 項之罪法定│
│                │                │                │刑罰金提高標準部│
│                │                │                │分，應依刑法第2 │
│                │                │                │條第1 項前段規定│
│                │                │                │，適用行為時之法│
│                │                │                │律即罰金罰鍰提高│
│                │                │                │標準條例第1 條前│
│                │                │                │段及現行法規所定│
│                │                │                │貨幣單位折算新台│
│                │                │                │幣條例第2 條之規│
│                │                │                │定。            │
│                │                │                │(三)法定刑罰金部分│
│                │                │                │，依修正前刑法第│
│                │                │                │33條第5 款規定，│
│                │                │                │及罰金罰鍰提高標│
│                │                │                │準條例第1 條前段│
│                │                │                │提高後，再依現行│
│                │                │                │法規所定貨幣單位│
│                │                │                │折算新台幣條例第│
│                │                │                │2 條換算為新台幣│
│                │                │                │時，為新台幣6元 │
│                │                │                │以上至30元以上，│
│                │                │                │依修正後刑法第33│
│                │                │                │條第5 款規定，為│
│                │                │                │新台幣1,000 元以│
│                │                │                │上，修正後刑法第│
│                │                │                │33條第5 款規定非│
│                │                │                │較有利於被告，依│
│                │                │                │刑法第2 條第1項 │
│                │                │                │前段規定，應適用│
│                │                │                │修正前刑法第33  │
│                │                │                │條第5 款規定。  │
├────────┼────────┼────────┼────────┤
│刑法第56條      │連續數行為而犯同│已刪除。        │(一)適用舊法。    │
│連續犯          │一罪名者，以一罪│                │(二)被告於本案係基│
│【全部行為在修正│論。但得加重其刑│                │於概括犯意而為業│
│前】            │至二分一。      │                │務侵占及不正利用│
│                │                │                │自動付款設備詐欺│
│                │                │                │罪，依修正前刑法│
│                │                │                │第56條規定，應均│
│                │                │                │以一罪論，於適用│
│                │                │                │新法時應分論併罰│
│                │                │                │，修正後刑法之規│
│                │                │                │定並非較有利於被│
│                │                │                │告，依刑法第2條 │
│                │                │                │第1 項前段規定，│
│                │                │                │仍應適用修正前刑│
│                │                │                │法第56條規定。  │
├────────┼────────┼────────┼────────┤
│刑法第55條前段  │一行為而觸犯數罪│一行為而觸犯數罪│(一)適用新法。    │
│想像競合犯      │名，從一重處斷。│名者，從一重處斷│(二)被告事實一行為│
│                │                │。但不得科以較輕│同時觸犯業務侵占│
│                │                │罪名所定最輕本刑│及不正利用自動付│
│                │                │以下之刑。      │款設備詐欺罪，係│
│                │                │                │一行為觸犯數罪名│
│                │                │                │，為想像競合犯，│
│                │                │                │而修正後刑法第55│
│                │                │                │條前段但書增訂想│
│                │                │                │像競合從一重處斷│
│                │                │                │時，不得科以較輕│
│                │                │                │罪名所定最輕本刑│
│                │                │                │以下之刑，為法理│
│                │                │                │之明文化，非屬法│
│                │                │                │律之變更，並無比│
│                │                │                │較新舊法之問題。│
│                │                │                │爰依修正後刑法第│
│                │                │                │55條前段規定，從│
│                │                │                │一重業務侵占罪處│
│                │                │                │斷。            │
├────────┼────────┼────────┼────────┤
│刑法第41條第1 項│刑法第41條第1 項│刑法第41條第1 項│(一)適用舊法。    │
│前段易科罰金部分│前段規定：「犯最│前段規定：「犯最│(二)本件被告行為時│
│                │重本刑為5 年以下│重本刑為5 年以下│之易科罰金折算標│
│                │有期徒刑以下之刑│有期徒刑以下之刑│準，應以銀元100 │
│                │之罪，而受6 個月│之罪，而受6 個月│元至300 元折算為│
│                │以下有期徒刑或拘│以下有期徒刑或拘│1 日，經依現行法│
│                │役之宣告，因身體│役之宣告者，得以│規所定貨幣單位折│
│                │、教育、職業、家│新台幣1 千元、2 │算新台幣條例第2 │
│                │庭之關係或其他正│千元或3 千元折算│條規定換算為新台│
│                │當事由，執行顯有│一日，易科罰金。│幣後，應以新台幣│
│                │困難者，得以1 元│」              │300 元至900 元折│
│                │以上3 元以下折算│                │算為1 日，修正後│
│                │1日 ，易科罰金。│                │則以新台幣1,000 │
│                │」罰金罰鍰提高標│                │元、2,000 元3,0 │
│                │準條例第2 條（已│                │00元折算1 日，修│
│                │刪除）規定：「依│                │正後刑法第41條第│
│                │刑法第41條易科罰│                │1 項前段規定，並│
│                │金或第42條第2 項│                │非較有利於被告，│
│                │易服勞役者，均就│                │依刑法第2 條第1 │
│                │其原定數額提高為│                │項前段規定，適用│
│                │100 倍折算1日 ；│                │行為時法律即修正│
│                │法律所定罰金數額│                │前刑法第41條第1 │
│                │未依本條例提高倍│                │項前段及罰金罰鍰│
│                │數，或其處罰法條│                │提高標準條例第2 │
│                │無罰金刑之規定者│                │條規定，定其易科│
│                │，亦同。」      │                │罰金之折算標準。│
└────────┴────────┴────────┴────────┘
